【裁判字號】    92,上易,1474
【裁判日期】    920918
【裁判案由】    妨害公務
【裁判全文】
臺灣高等法院高雄分院刑事判決          九十二年度上易字第一四七四號
    上  訴  人
    即自訴人    丙○○
    自訴代理人  甲○○
    被      告  戊○○
                丁○○
                乙○○
右上訴人因自訴被告等妨害公務等案件，不服臺灣高雄地方法院九十二年度自更字第
五號中華民國九十二年九月十八日第一審判決，提起上訴，本院判決如左：
      主      文
上訴駁回。
      理      由
一、本案經本院審理結果，認原審就被告戊○○、丁○○、乙○○被訴毀損債權部分
    ，以不能證明被告等犯罪，諭知均無罪之判決，就被告等被訴妨害公務部分，以
    自訴人非犯罪之直接被害人，諭知自訴不受理之判決；核無不當，應予維持，並
    引用原審判決書所記載之理由。
二、上訴人即自訴人上訴意旨雖又指稱：被告戊○○及丁○○違法出租經臺灣高雄地
    方法院查封之房屋，謀取不法租金，及其承租人即被告乙○○違法占用該查封戶
    ，將讓人誤以為該戶產權不清，而有所顧忌不敢投標購買該戶，使自訴人之債權
    難以實現，被告戊○○、丁○○、乙○○為不讓別人知道該戶已被法院查封，而
    用木板蓋住查封標示，及將查封標示除去之行為，亦妨害自訴人債權之實現，顯
    有觸犯刑法第三百五十六條損害債權罪，自訴人為直接被害人，原審諭知無罪及
    不受理之判決，尚有未洽等情。
三、惟查，
  (一)按刑法第一百三十九條規定「損壞、除去或污穢公務員所施用之封印或查封標示
    ，或為違背其效力之行為者」之妨害公務罪，所侵害者為國家公權力之行使，其
    直接受侵害者為國家法益。此部分之犯罪行為，如因而使自訴人之債權不易實現
    ，自訴人亦係間接受害之人，與刑事訴訟法第三百十九條第一項規定得提起自訴
    之「犯罪之被害人」不合，自訴人自不得提起自訴。
  (二)按實施查封後，債務人就查封物所為移轉，設定負擔或其他有執行效果之行為
    ，對於債權人不生效力；拍賣之不動產，買受人自領得執行法院所發權利移轉證
    書之日起，取得該不動產所有權，債權人承受債務人之不動產者亦同；前項不動
    產原有之地上權、永佃權、地役權、典權及租賃關係隨同移轉，但發生於設定抵
    押權之後，並對抵押權有影響，經執行法院除去後拍賣者，不在此限；又債務人
    應交出之不動產，現為債務人占有或於查封後為第三人占有者，執行法院應解除
    其占有，點交於買受人或承受人；強制執行法第五十一條第二項、第九十八條第
    一、二項、第九十九條第一項前段分別定有明文。是債務人於查封後之出租行為
    ，依前開說明，即屬前開法條所謂之「其他有執行效果之行為」，執行法院應
    予除去後拍賣，或於點交時解除承租人之占有，對於債權人之債權，並不生影響
    ，亦即債權人之債權並未受損害。被告戊○○、丁○○之出租查封房屋，既未損
    害於自訴人之債權，即不構成刑法第三百五十六條之損害債權罪。被告乙○○因
    租賃契約而占有查封之房屋，有正當權源，且出租房屋之戊○○、丁○○並無損
    害自訴人之債權、承租房屋之被告乙○○自亦無共犯毀損自訴人之債權之可言。
  (三)上訴意旨執前詞指摘原判決不當，難認有理由，應予駁回。
四、被告戊○○經合法傳喚，無正當理由不到庭，爰不待其陳述，逕行判決。
據上論斷，應依刑事訴訟法第三百六十八條、第三百七十三條、第三百七十一條，判
決如主文。
中    華    民    國     九十二     年      十一      月      二十四    日
                              臺灣高等法院高雄分院刑事第五庭
                                  審判長法官  吳水木
                                        法官  趙文淵
                                        法官  洪慶鐘
右正本證明與原本無異。
不得上訴。
                                      書記官  彭筱瑗
中    華    民    國     九十二     年      十一      月      二十六    日
                                                                        ｋ
附件：
臺灣高雄地方法院刑事判決                            九十二年度自更字第五號
    自  訴人  丙○○  住高雄縣大社鄉○○村○○路一五五巷二號三樓之二
    自訴代理人  甲○○  住同右
    被      告  戊○○  男  五十六歲（民國○○○年○月○日生）
                        住高雄市三民區○○○路八十號二十樓之一
                        身分證統一編號：Ｘ一三三二九六二號
    被      告  丁○○  男  五十五歲（民國○○○年○月○○日生）
                        居高雄市○○區○○街七三號二樓
                        身分證統一編號：Ｘ一二二八八九二號
    被      告  乙○○  女  二十九歲（民國○○○年○月○○日生）
                        住台北市○○區○○路四段五八巷十弄十號三樓
                        身分證統一編號：Ｚ000000000號
    右  一  人
    選任辯護人  林敏澤  律師
                李亭萱  律師
                黃麗潔  律師
右列被告等因妨害公務等案件，經自訴人提起自訴，前經本院於中華民國九十二年一
月二十三日以九十二年自字第三五號判決不受理，自訴人不服該判決提起上訴，經台
灣高等法院高雄分院於中華民國九十二年三月二十八日以九十二年度上易字第四三二
號將原判決撤銷發回本院重新審理，本院判決如左：
    主  文
戊○○、丁○○、乙○○被訴毀損債權部分均無罪。
戊○○、丁○○、乙○○被訴妨害公務部分均自訴不受理。
    理  由
一、自訴意旨略以：
  (一)、自訴人丙○○因長谷生活科技股份有限公司（下簡稱長谷公司）積欠其債務，
      於九十一年七月二十九日向台灣高雄地方法院聲請強制執行查封及拍賣長谷公
      司所有高雄市○○區○○段五五三一建號（建物門牌：河堤路二九二號）（下
      簡稱該戶）及其共同使用部分之持分與其基地坐落鼎泰段一四○三地號之持分
      ，上開不動產並於九十年十一月十二日由長谷公司辦理信託登記予長捷開發股
      份有限公司（下簡稱長捷公司）管理。嗣後高雄市政府地政處三民地政事務所
      於九十一年八月六日依據台灣高雄地方法院囑託辦理上開不動產之查封登記，
      且臺灣高等法院高雄分院亦已於九十一年十一月二十二日裁定駁回長谷公司及
      長捷公司之對前開查封登記所為聲明異議之抗告而確定。
  (二)、而自訴人於向台灣高雄地方法院聲請強制執行前，曾前往現場查看該戶使用情
      形，當時該戶大門深鎖，經向該棟大樓管理員查詢得知該戶原承租人元富證券
      三民分公司已很久沒營業，該戶已很久無人使用。九十一年十二月二十一日自
      訴人經過該戶時，發現該戶大門全開，裡面原狀已被大肆破壞，並有人在裡面
      從事整修工事，於是自訴人於翌日九十一年十二月二十二日（星期日）上午攜
      帶照相機前往該戶拍照，並向該棟大樓河堤路汽車出入口之管理員查詢，經該
      名管理員告知該戶於本月（九十一年十二月）才開始有工人進入整修內部，並
      表示長谷公司將該戶租給別人經營餐飲。
  (三)、再自訴人與台灣高雄地方法院民事執行處黃中旗書記官於九十一年十二月二十
      六日下午前往該戶張貼查封標示時，該戶屋內有很多工人仍在趕工裝潢，黃書
      記官告知工頭該戶已被台灣高雄地方法院查封，隨即張貼查封標示，該位工頭
      向自訴人表示，該戶是他的老闆即宏力聯合有限公司（下簡稱宏力公司）法定
      代理人即被告乙○○於九十一年十一月向長谷公司承租來開椰來香餐廳分店。
      嗣後自訴人於九十一年十二月二十八日經過該戶時，發現該查封戶屋內仍有很
      多工人在趕工裝潢，並發現黃書記官於九十一年十二月二十六日所張貼於該戶
      之查封標示已遭人用木板蓋住；之後自訴人於九十二年一月十五日再經過該查
      封戶時，又發現被木板蓋住之查封標示已被除去。
  (四)、依據強制執行法第七十八條規定：「已查封之不動產，以債務人為保管人者，
      債務人仍得為從來之管理或使用。由債務人以外之人保管者，執行法院得許債
      務人於必要範圍內管理或使用之。」查該戶於九十一年八月六日查封登記之前
      ，已很久無人使用，故該戶於被台灣高雄地方法院查封時，長谷公司並無所謂
      從來之管理或使用，且台灣高雄地方法院亦未允許長谷公司及長捷公司管理或
      使用之。綜上觀之，長谷公司及長捷公司於該戶被台灣高雄地方法院查封三個
      月後，還將該查封戶租給別人使用之行為，不符強制執行法第七十八條之規定
      。被告戊○○及丁○○分別為長谷公司及長捷公司之法定代理人，竟違法出租
      該查封戶，及其承租人宏力公司法定代理人即被告乙○○，於黃書記官告知工
      頭及張貼查封標示後，仍繼續完成該查封戶裝潢，並違法占用該查封戶，將使
      得社會大眾誤以為該戶有合法承租人，而有所顧忌不敢購買該戶，致損害自訴
      人之債權。因認被告戊○○及丁○○違法出租已遭查封之上開不動產，謀取不
      法租金，及被告乙○○違法占用該不動產，致損害自訴人之債權，均已觸犯刑
      法第三百五十六條毀損債權罪嫌。
  (五)、另查，只有被告戊○○、丁○○及乙○○會介意該戶之查封標示被別人看到，
      也只有被告戊○○、丁○○或乙○○會想用木板蓋住查封標示，及想將查封標
      示除去，所以該戶之查封標示遭人用木板蓋住，使其喪失揭示告知大眾之效力
      ，及將查封標示除去之行為，必定是被告戊○○、丁○○或乙○○所為。是被
      告戊○○、丁○○或乙○○以木板蓋住台灣高雄地方法院之查封標示，及將查
      封標示除去之行為，已觸犯刑法第一百三十九條妨害公務罪嫌。
二、妨害公務部分：本件自訴意旨係認被告戊○○、丁○○、乙○○等人係涉犯刑法
    第三百五十六條毀損債權罪及刑法第一百三十九條妨害公務罪嫌，並認被告等人
    先犯毀損債權罪嫌，再犯妨害公務罪嫌，是上開二罪為無牽連關係之數罪。惟查
    ，自訴人自訴被告等人涉犯刑法第一百三十九條妨害公務罪嫌，查該罪要件係「
    損壞、除去或污穢公務員所施之封印或查封標示，或為違背其效力之行為者」，
    是其所指被告等人所直接侵害者為國家法益，自訴人並非本件犯罪之直接被害人
    ，依法即不得提起自訴，故本院對被告戊○○不經言詞辯論、對被告丁○○、乙○○為言詞辯論後，逕為不受理之判決。
三、毀損債權部分：
  (一)、按犯罪之被害人得提起自訴，刑事訴訟法第三百十九條第一項前段定有明文。
      查刑法第三百五十六條之毀損債權罪所保護者為個人法益，依自訴意旨所載，
      自訴人為本件犯罪之直接被害人，自得提起自訴，合先敘明。
  (二)、次按犯罪事實應依證據認定之，無證據不得推定其犯罪事實；又不能證明被告
      犯罪，應諭知無罪之判決。刑事訴訟法第一百五十四條及第三百零一條分別定
      有明文。又按刑事訴訟法上所謂認定犯罪事實之證據，係指足以認定被告確有
      犯罪行為之積極證據而言，如未能發現相當證據或證據不足以證明，自不能以
      推測或擬制之方法，以為裁判基礎，最高法院二十九年上字第三一０五號及四
      十年台上字第八十六號分別著有判例。
  (三)、本件自訴人指訴被告戊○○、丁○○、乙○○涉有刑法第三百五十六條毀損債
      權罪嫌，無非係以土地及建築物登記謄本、台灣高等法院高雄分院九十一年度
      抗字第一０五八號裁定、台灣高雄地方法院九十一年執字第三二四九四號裁定
      各一份、民事查封現狀報告狀二份、查封標示現況報告狀一份及照片九幀資為
      論據。訊據被告丁○○、乙○○固均不否認長捷公司與宏力公司有簽訂租賃契
      約之事實，惟均矢口否認有何毀損債權之犯行，被告丁○○辯稱：伊並不知道
      出租會違法云云。被告乙○○則以：伊很喜歡這個店面，事前長捷公司有問過
      律師是否可以承租，律師說可以，伊才向長捷公司承租等語置辯。經查，按刑
      法第三百五十六條損害債權罪之構成要件，為(1)債務人於將受強制執行之際；
      (2)意圖損害債權人之債權；(3)而毀壞、處分或隱匿其財產。本件之爭點在於「
      出租」行為是否屬該條所謂之「處分或隱匿其財產」？實務上容有爭議：甲說
      （肯定說）：認為出租行為亦屬「處分」之一種（臺灣高等法院暨所屬法院八
      十八年法律座談會刑事類提案第十四號）。乙說（肯定說）：認債務人於將受
      強制執行之際，意圖損害債權人之債權，而於其所有之不動產，設定租賃權與
      他人，係所有權之行使受限制，亦應解為係「隱匿其財產」，而成立刑法第三
      百五十六條之損害債權罪（司法院七十五年十二月九日 (75)廳刑一字第一○
      三號函復臺灣高等法院意旨參照）。丙說（否定說）：認為法律上所謂出租，
      係以合於所約定使用收益之物交付承租人，取得租金對待給付，而任其使用收
   益之契約。是承租人對於物之實質上或權利上未能享有變更、消減、拋棄、移
      轉及其他一切處分行為甚為明顯。從而刑法第三百五十六條所規定損害債權之
      處分行為，應不包括出租在內，亦無疑義（最高法院四十四年度台非字第七四
      號判決、法務部七十八年二月二十七日 (78)檢 (二)字第０三一０號函意旨參
      照）。上開三說，本院認依民法第七百六十五條規定，所有人於法令限制之範
      圍內，得自由使用、收益、「處分」其所有物，並排除他人之干涉；該條所指
      處分係指物權行為而言，至於出租行為僅具債權行為之特質，屬於使用收益權
      限之範圍；且按實施查封後，債務人就查封物所為移轉、設定負擔或其他有礙
      執行效果之行為，對於債權人不生效力；另按拍賣之不動產，買受人自領得執
      行法院所發給權利移轉證書之日起，取得該不動產所有權，債權人承受債務人
      之不動產者亦同。前項不動產原有之地上權、永佃權、地役權、典權及租賃關
      係隨同移轉。但發生於設定抵押權之後，並對抵押權有影響，經執行法院除去
      後拍賣者，不在此限；又按債務人應交出之不動產，現為債務人占有或於查封
      後為第三人占有者，執行法院應解除其占有，點交於買受人或承受人；如有拒
      絕交出或其他情事時，得請警察協助，強制執行法第五十一條第二項、第九十
      八條第一、二項、第九十九條第一項前段亦定有明文。是債務人於查封後縱有
      出租之行為，即屬該前開法條所謂之「其他有礙執行效果之行為」，並可聲請
      執行法院除去後拍賣或於點交時解除其占有，對於債權人之權利應不生影響；
      再者，按「就債務人對於第三人之金錢債權為執行時，執行法院應發扣押命令
      禁止債務人收取或為其他處分，並禁止第三人向債務人清償。前項情形，執行
      法院得詢問債權人意見，以命令許債權人收取，或將該債權移轉於債權人。如
      認為適當時，得命第三人向執行法院支付轉給債權人。」強制執行法第一百十
      五條第一、二項亦有明文。如債務人為出租行為，債權人尚可就租金部分聲請
      法院為扣押、收取或支付轉給命令，對於債權人債權之滿足應屬有利，是本院
      認上開爭點應採丙說（否定說）。準此，被告戊○○、丁○○縱有為出租之行
      為，亦核與刑法第三百五十六條毀損債權罪之犯罪構成要件有間；而被告乙○○僅係為承租之行為，其使用該戶，乃基於其租賃契約，具有合法之權源，亦
      非出租之人，更不構成刑法第三百五十六條毀損債權罪。
  (四)、綜上所述，被告戊○○、丁○○、乙○○所為，均與毀損債權罪之構成要件有
      間，此外，本院復查無其他積極證據足資認定被告戊○○、丁○○、乙○○有
      何自訴人所指之毀損債權犯行，既不能證明被告等人犯罪，揆諸首揭規定及說
      明，依法均應為無罪判決之諭知。
  (五)、被告戊○○經合法傳喚，無正當理由不到庭，本院認本案此部分係應為被告戊○○無罪之案件，爰不待其陳述逕行判決。
據上論斷，應依刑事訴訟法第三百四十三條、第三百三十四條、第三百零一條第一項
、第三百零六條、第三百零七條，判決如主文。
中      華      民      國    九十二    年      九      月     十八     日
                                  臺灣高雄地方法院刑事第十四庭
                                      法  官  官 信 成
右正本證明與原本無異。
如不服本判決，應於判決送達後十日內，向本院提出上訴狀。
                                      書記官  林 明 忠
中      華      民      國    九十二    年      九      月     十八     日


司法院資訊處製作；財團法人民間司法改革基金會備份。
